【裁判字號】    89,訴,292
【裁判日期】    900614
【裁判案由】    瀆職
【裁判全文】
臺灣雲林地方法院刑事判決                          八十九年度訴字第二九二號
    公  訴  人  臺灣雲林地方法院檢察署檢察官
    被      告  丙○○
                己○○
                庚○○
    右三人共同
    選任辯護人  張雯峰
                奚淑芳
    被      告  甲○○
                戊○○
    右二人共同
    選任辯護人  施登煌
    被      告  乙○○
    選任辯護人  藍庭光
右列被告因瀆職案件，經檢察官提起公訴（八十九年度偵字第五七六號），本院判決
如左：
    主  文
丙○○、己○○、庚○○、甲○○、戊○○、乙○○均無罪。
    理  由
一、本案公訴意旨略以：被告丙○○、己○○、庚○○分別職司臺灣省政府交通處公
    路局第五區工程處（以下簡稱公路局五工處）用地課助理工務員、用地課課長、
    處長；被告甲○○職司北港地政事務所第四課課長；被告戊○○職司北港鎮公所
    建設課課長；被告乙○○職司雲林縣政府都市計畫課課長，皆為依據法令從事公
    務之人員，於民國（下同）七十九年間辦理北港鎮○○路二期拓寬工程案，均明
    知坐落於北港鎮○街段六四八之六七、六四八之四０、六四八之一八二地號土地
    ，依本院民事庭委請臺灣省政府地政處土地測量局複丈結果，均不在上開工程施
    工範圍，且本院民事庭已於八十四年十二月二十七日為臺灣省政府敗訴之判決，
    嗣臺灣省政府委任代理人嚴庚辰（起訴書誤載為長庚）律師（特別委任）為二審
    訴訟之代理人，嚴庚辰律師再委任丙○○為複代理人（特別委任），丙○○於八
    十六年一月十五日與丁○○達成訴訟上和解，同意前揭施工工程所佔用丁○○之
    土地，於八十七年二月十五日前返還丁○○，並將訴訟上和解內容告知己○○，
    再經己○○向庚○○報告該內容。詎公路局五工處對於具與確定判決同一效力之
    訴訟上和解，不予履行該和解內容，庚○○明知該訴訟和解內容，竟於八十六年
    十一月十八日臨時指示不知情之蔡啟森在雲林縣政府召開「台十九線崙背北港段
    （華勝路二期）拓寬工程，部分地籍疑義提請檢測分割研商會議」，丙○○、己○○、甲○○均參加該次會議；戊○○則指派不知情之郭令奉參加；乙○○則指
    派不知情之林宏文參加，會議結論以前揭土地係因「地籍誤謬」致產生圖、地不
    符，同意補辦徵收，並依該次會議結論，擬報請不知情之臺灣省政府核准徵收。
    庚○○明知不應補辦徵收前揭土地，然為彌補錯誤之行政行為，即指示具犯意聯
    絡之己○○、丙○○，依該次會議結論，以公路局五工處名義分函北港地政事務
    所、雲林縣政府，請北港地政事務所及雲林縣政府建設局都市計畫課、北港鎮公
    所建設課，分就前揭土地予以分割或核發道路用地分區使用證明書、無妨礙都市
    計畫證明書。戊○○明知上開訴訟和解內容，且亦明知上開道路拓寬工程道路用
    地經界線，係於七十年三月二十五日完成分割並繪竣地籍圖，七十九年公告確定
    ，該地段都市計畫日後並無變更，竟為應公路局五工處請求，於所掌公文書上為
    不實登載並於八十八年五月二十六日出具使用分區證明書，將前揭原不應被徵收
    之土地，列為公共設施保留地，協助公路局五工處補辦徵收；甲○○明知前揭土
    地謄本登記原因欄，於七十年三月二十五日登載為因公共設施保留地分割，且前
    揭地段之都市計畫並未變更，竟應公路局五工處要求，於所掌公文書上為不實登
    載，將上開土地自使用分區為住宅區○○○○道路公共設施用地。又乙○○明知
    前揭土地華勝路二期拓寬工程，於六十五年已公告確定，公共設施保留地位置，
    並已於七十年三月二十五日分割道路邊界線繪製完竣，日後並未再擬定都市計畫
    細部變更計畫，竟為協助公路局五工處將前揭已被施工土地，能補辦徵收，於所
    掌公文書上為不實登載而出具無妨礙都市計畫證明書，以完成徵收程序，使前揭
    路段施工結果，造成東側邊界線呈外彎曲折線狀態。嗣公路局五工處再檢附補辦
    徵收之相關資料呈報臺灣省交通處公路局轉交通處送地政處審查後（均不知情）
    ，使不知情之地政處人員登載於所掌公文書，並於審查後報請不知情之臺灣省政
    府核准徵收，圖利於臺灣省政府，並足生損害於丁○○。嗣經丁○○告訴偵辦，
    因認被告丙○○、己○○、庚○○、甲○○、戊○○、乙○○所為，均共犯刑法
    第二百十三條、第二百十四條、第二百十六條、第一百三十一條之罪嫌云云。
二、公訴意旨認被告丙○○等人共犯上開罪嫌無非以：(1)告訴人丁○○所共有坐落北
    港鎮○街段六四八之六七地號、案外人蔡清澄所有同段六四八之四０地號，及案
    外人許壬申所有同段六四八之一八二地號三筆土地，為公路局五工處辦理北港鎮
    ○○路二期拓寬工程施工所占用之事實，業經本院以八十四年度重訴字第三三號
    判決，嗣於臺灣高等法院臺南分院雙方復達成訴訟上和解，有該判決書、訴訟上
    和解筆錄在卷足憑。然依民事訴訟法第三百八十條規定，和解成立除具有無效或
    得撤銷之原因，當事人得請求繼續審判外，一經和解成立即具有與確定判決同一
    之效力。然公路局五工處不履行和解內容，竟在被告庚○○指示下，於八十六年
    十一月十八日在雲林縣政府召開「台十九線崙背北港段（華勝路二期）拓寬工程
    ，部分地籍疑義提請檢測分割研商會議」，該次會議結論以上開土地地籍謬誤，
    對已被施工佔用土地予以補辦徵收。然該次會議召開之時間，係於與告訴人達成
    訴訟和解之後，且被告庚○○等人，分別指派或親自參加該次會議，焉能謂對該
    次會議之背景及結論無所認識。(2)依公路局五工處八十六年三月二十六日函雲林
    縣政府都市計畫課、北港鎮公所、北港地政事務所，業以表明前揭土地業經司法
    機關認定占用告訴人私有地，需返還告訴人等人，被告乙○○、戊○○、甲○○
    分為上開受文機關科室主管，焉能謂對司法機關之判決無所知悉？(3)被告乙○○
    於知悉前揭土地，業經臺灣省政府與告訴人等人於訴訟上達成和解，竟於八十六
    年三月二十八日以八六府建都字第０三九八一六號函，委請不知情之宏裕測量有
    限公司（科室主管決行），就北港都市計畫區內編號Ｃ二三－二六計畫樁予以補
    測，並以宏裕測量有限公司測量結果與北港地政事務所先前所測一致，呼應上開
    會議結論，以圓公路局五工處施工錯誤占用告訴人土地之「地籍謬誤」之說。然
    告訴人前揭被占用土地，前經本院民事庭委請原臺灣省政府地政處土地測量局複
    丈結果，認確實係占用告訴人等之土地，並已達成訴訟上和解，其委請宏裕測量
    有限公司補測之結果，又非作為聲請再審之用，焉能執以推翻司法機關之確定力
    效果？(4)被告庚○○、丙○○、己○○均明知前揭占用告訴人等之土地，業已與
    告訴人等達成訴訟上和解，然為圓施工錯誤後果，竟不依約履行和解內容，竟以
    前揭會議結論，函請被告甲○○、乙○○、戊○○所屬北港地政事務所及雲林縣
    政府建設局都市計畫課、北港鎮公所建設課，分就前揭土地予以分割、核發道路
    用地分區使用證明書、無妨礙都市計畫證明書後，執為報請補辦徵收之依據，使
    不知情之地政處人員登載於所掌公文書後，報請不知情之臺灣省政府核准徵收，
    被告等焉能謂無瀆職犯嫌。並以和解成立除具有無效或得撤銷之原因，當事人得
    請求繼續審判外，一經和解成立即具有與確定判決同一之效力。亦即公路局五工
    處所占用告訴人等之私有地，未經司法機關依再審予以改判，應受上開和解效力
    所拘束，從而，和解後所為之補辦徵收乃屬「無效之行政處分」，自不得執為徵
    收告訴人等土地之依據，有關上開「無效行政處分」，行政法院八十九年五月三
    十一日八十九年判字第一七四三號判決亦同是認云云，為其論據。
三、訊據被告丙○○、己○○、庚○○、甲○○、戊○○、乙○○對於渠等曾任或現
    任臺灣省政府公路局五工處用地課助理工務員（丙○○已於八十九年七月十六日
    屆齡退休）、用地課課長（己○○已於八十九年八月十六日調派阿里山工務段段
    長）、處長（庚○○已於八十八年一月十六日屆齡退休）、北港地政事務所第四
    課課長、北港鎮公所建設課課長、雲林縣政府都市計畫課課長（乙○○現已改任
    雲林縣政府工務局技正）之職務，曾於任內依據八十六年十一月十八日在雲林縣
    政府召開之「台十九線崙背北港段（華勝路二期）拓寬工程，部分地籍疑義提請
    檢測分割研商會議」結論，辦理本件坐落北港鎮○街段六四八－三二四地號等九
    筆土地徵收相關事宜等情，固均坦承無隱，惟均堅決否認有何犯行，被告丙○○
    、己○○、庚○○辯稱渠等乃係基於維持大眾交通之因素，預慮民事強制執行程
    序將先執行完畢，現有道路、水溝經拆毀後，補辦徵收可以即時施工回復原狀，
    便利大眾通行；該補辦徵收程序係依法呈報上級機關核准，相關文件如使用分區
    證明書、無妨礙都市計劃證明書等，亦係依法函請各經辦單位核發，乃依法行政
    等語；被告甲○○辯稱其乃依照需用土地機關所發公函委託辦理，逕為分割測量
    ，分割後是否確予徵收，並非地政事務所之權責，地政事務所亦無權過問，且公
    文書之判行為機關首長之職權，其無權行文，洵屬依法行政等語；被告戊○○辯
    稱土地分區使用證明並不涉及所有權，任何單位或個人均可申請核發，省公路局
    五工處依規定以八十七年四月一日八七五工用字第三二九九一號函請北港鎮公所
    核發土地使用分區證明，北港鎮公所無從回絕，何來犯意聯絡等語；被告乙○○
    則辯稱其乃係依法行政，並無任何圖利行為等語。經查：
（一）本案緣起於需用土地人前臺灣省政府交通處公路局於七十九年間為辦理台十九
      線崙背北港段工程（華勝路二期）拓寬工程，經報請前臺灣省政府以七十九年
      三月二十七日七九府第字第三二四八七號核准徵收，並依法徵收施工完竣後，
      坐落北港鎮○街段六四八之六七、六四八之四０、六四八之一八二地號三筆土
      地所有人丁○○等，以上開道路拓寬工程施工時，未精確測量，以致施設之道
      路及水溝占用上開土地之部分，向本院民事庭起訴請求被告臺灣省政府返還無
      權占有之土地，經本院民事庭先後囑託雲林縣北港地政事務所、臺灣省政府地
      政處土地測量局測量結果，認被告開設之道路確有占用上開土地之部分，乃於
      八十四年十二月二十七日以八十四年度重訴字第三三號判決被告應將坐落北港
      鎮○街段六四八之六七地號土地內如臺灣省政府地政處土地測量局測量局八十
      四年十月二十八日鑑定圖所示Ｉ、Ｈ、Ｋ、Ｊ、Ｉ部分面積０．００一二公頃
      土地回復原狀後，將土地交還原告許壬申、丁○○、許哲榮；應將坐落同段六
      四八之四０地號土地內如前開鑑定圖所示Ｈ、Ｇ、Ｌ、Ｋ、Ｈ部分面積０．０
      ００三公頃土地回復原狀後，將土地交還原告蔡清澄；應將坐落同段六四八之
      一八二地號土地內如前開鑑定圖所示Ｆ、Ｅ、Ｎ、Ｍ、Ｆ部分面積０．００一
      三公頃土地回復原狀後，將土地交還原告許壬申。因臺灣省政府不服該判決，
      提起上訴，再經台灣高等法院台南分院民事庭囑託雲林縣北港地政事務所於八
      十五年十月二十一日會同測量前開土地道路中心樁及道路現況之結果，亦認依
      地籍圖所示之計劃道路與該道路現況不符，兩造乃於八十六年一月十五日以八
      十五年度上字第一三七號達成訴訟上和解，上訴人即臺灣省政府同意將所占用
      之上開土地回復原狀交還丁○○等人，並同意於八十七年二月十五日履行完畢
      。嗣於八十七年二月十七日丁○○等人以臺灣省政府逾期未履行上開和解，向
      本院民事執行處聲請強制執行，經本院民事執行處以八十七年度執字第七００
      號受理後，臺灣省政府復以坐落北港鎮○街段六四八之三二四（分割自六四八
      之六七地號）、六四八之三二五（分割自六四八之四０地號）及六四八之三二
      八地號（分割自六四八之一八二地號）三筆土地，連同其餘坐落同段六四八之
      三二三地號等共九筆土地，業經北港鎮○○○○○道路用地，並經雲林縣政府
      核給無妨礙都市計劃證明後，由臺灣省政府交通處公路局依都市計劃法第四十
      八條之規定，擬具徵收計劃書、圖說、清冊等相關資料報請徵收，經該府於八
      十七年四月十五日以八七府地二字第一四九三七三號函核准照案徵收，並報經
      內政部以八十七年四月二十一日台（八七）內地字第八七０五一五九號函准予
      備查後，交由雲林縣政府以八十七年五月四日八七府地權字第八七０七一０一
      四一七號公告，同時函知各土地所有權人，嗣再依法提存補償費、囑託北港地
      政事務所辦理所有權移轉登記，已於八十七年五月十一日辦畢土地所有權移轉
      登記（所有權人為臺灣省），完成徵收程序，丁○○等人乃於八十七年十月十
      六日撤回執行之聲請等情，有各該判決書、和解筆錄、徵收土地計劃書、補辦
      徵收土地計劃書、土地登記簿謄本及函文等影本在卷可稽，且經本院調閱各該
      民事訴訟及強制執行案卷查明無訛，合先敘明。
（二）前揭台灣高等法院台南分院民事和解成立後，為履行和解內容，公路局五工處
      （時任處長即被告庚○○）曾於八十六年三月六日檢附相關民事判決及和解筆
      錄，函請該處第二工務段辦理拆溝還地，並重新鑑界設計設施邊溝，並於八十
      六年八月十一日函請北港地政事務所辦理檢測指界，以利工程進行，惟經該所
      於同年月十三日函覆拒絕後，公路局五工處復於同年月十八日函請臺灣省政府
      地政處土地測量局辦理檢測地界，又經該局於同年月二十八日函覆婉拒，乃再
      於同年九月三日函請雲林縣政府（都計課）配合辦理，經雲林縣政府轉請北港
      地政事務所擇期實地檢側，詎又經該地政事務所函覆「欠難照辦」。故公路局
      五工處始於八十六年十一月十八日發函予臺灣省政府地政處土地測量、雲林縣
      政府、北港地政事務所、北港鎮公所派員參加在雲林縣政府召開之「台十九線
      崙背北港段（華勝路二期）拓寬工程，部分地籍疑義提請檢測分割研商會議」
      ，有上揭各該單位往來公函及開會通知單等影本在卷可憑。據此可知公路局五
      工處就本件相關土地報請徵收前，確已盡力遵照台灣高等法院台南分院民事和
      解之內容履行。
（三）按地籍圖與都市計畫椿位圖有別，二者之間常存無法全然吻合之情形，蓋地籍
      圖因製作年代久遠，常見因伸縮、折皺、破損、斷裂嚴重之情形，臺灣省政府
      因此於八十六年十月十七日公布「臺灣省圖解地籍圖清理謄繪作業措施」，以
      加強地籍圖管理維護及保存其原貌。又因地籍原圖迭與土地實際現況不符，致
      時有經界糾紛，故有辦理地籍圖重測之必要。至於都市計劃椿位圖，為都市計
      畫各項圖表之一，係為確定都市計畫範圍，乃先在椿位圖上繪訂道路中心椿、
      界椿、虛椿、副椿等，再以實地檢測方式，確定椿位後設椿。因都市計畫地區
      範圍內，有設置道路、公園、停車場等公共設施之需要，該等公共設施保留地
      ，如係私有土地，依都市計畫法第四十二條、第四十八條之規定，得以徵收等
      方式，取得該公共設施用地；至於辦理徵收之程序，則係先實施分割測量，測
      量完竣後，將資料送地政機關，據以辦理地籍分割，並就分割後被劃分在公共
      設施用地內之土地，依法徵收。而實施分割測量，須製作分割測量原圖，該圖
      係依都市計劃樁位圖，將分割有關各地號與其鄰接周圍適當範圍內之地籍經界
      線及經檢查無誤之樁位座標展點位置，精密移繪於測量圖紙上（參照都市計畫
      樁測定及管理辦法第四十條）。道路用地之分割測量，係依檢測後之圖上道路
      中心樁位，並按照道路寬度，決定分割界線位置。道路兩旁有綠地者，同時按
      照綠地寬度，決定其分割界線位置。關於地籍測量（依據地籍圖之測量），乃
      地政機關之職掌範圍，都市計畫測量，則係工務單位（建設或都計機關）之職
      掌，二者之間，因所依據之圖及椿位不同，確有可能產生誤差，無法重疊吻合
      ；況地籍圖年久失修，其與實地之間本即有某程度之不一致，加以都市計畫之
      分割測量原圖，係依據椿位圖而畫定，並非依據地籍圖而繪製，致二者有所不
      符，係臺灣各地現在存在之普遍現象。從而臺灣省政府為加強都市計畫測量與
      地籍測量工作之聯繫配合，確保測量成果一致，特別於八十八年三月二日訂定
      公布「臺灣省都市計畫與地籍測量成果聯繫要點」。
（四）承上所述，本案道路所在地係北港都市計畫地區範圍內之公共設施保留地，此
      前已經都計人員依據都市計劃椿位圖，實地釘測道路中心椿，惟因該道路中心
      椿之位置，嗣於民事訴訟程序中經地政機關依據地籍圖鑑定認為非在地籍圖上
      該道路之中心線，亦即依照地籍圖所示，實際完工之道路，東側超出地籍界線
      ，而發生道路東側部分占用告訴人丁○○等私有土地之情況。故本案道路用地
      ，依照分割測量原圖分割之後，被劃入道路之私有土地，經依法徵收後，因與
      地籍圖有所扞搹，發生道路東側徵收不足，西側則超徵收，以致該道路用地內
      ，尚有未經徵收之土地（即東側告訴人等所有之部分）。然本案已完成公告之
      道路中心椿，事後再經雲林縣政府委託宏裕公司測量結果，確認實地位置與椿
      位圖相符，並無偏差之情形，有八十三年二月八日台十九線崙背北港段華勝路
      二期拓寬工程都市計劃中心樁檢測紀錄、八十六年三月二十八日臺灣省雲林縣
      政府八六府建都字第三九八一六號函、八十六年四月二十二日臺灣省雲林縣政
      府八六府建都字第０五一七七三號函、八十六年三月十八日台灣省交通處公路
      局第五區工程處第二工務段八六－三六一－一（二０一）號函等影本在卷可稽
      ，且告訴人於本件偵審中及另案行政訴訟程序亦不否認上開道路中心樁並未偏
      離，亦即確定原測釘埋設中心樁之位置，與都市計劃圖無異。另依都市○○○○○道路邊線，係在椿位中心線向東十二公尺之處，而實際已完工之道路邊線
      （水溝外緣）亦係位於該中心線向東十二公尺處，亦迭經台灣高等法院台南分
      院法官於八十五年十二月二十一日前案民事訴訟程序中，及本案公訴人於八十
      九年三月十二日分赴現場勘驗無訛，有各該勘驗筆錄在卷可考。據此可知本案
      相關之都市計畫椿位圖及依據該圖所繪製之分割測量原圖，與地政事務所保管
      之地籍圖確有不符。且依卷附各項測量圖表，亦無從認定確有公訴人所指該路
      段東側邊界線呈外彎曲折線之狀態。從而，堪信臺灣省政府地政處土地測量局
      測量局八十四年十月二十八日依據地籍圖測量認定本案已施工之道路用地占用
      告訴人之土地，應係出於圖地不符（即所謂地籍圖謬誤）之因素，公訴人未查
  明上情，率依告訴人之指訴，指稱公路局五工處施工錯誤占用告訴人等之土地
      ，顯有未洽。
（五）依都市計畫樁測定及管理辦法第十一條第一項規定：都市計畫樁位經公告確定
      後，原測釘單位如發現錯誤，應即予更正，若實地樁位更動或與地籍圖原分割
      結果有出入者，應重新辦理樁位公告，並通知土地及建物所有權人。然本件都
      市計劃椿位與地籍經界線不符，致分割線有所偏差、錯誤，並非椿位測釘錯誤
      ，故依法不得任意更動椿位，否則，該地區之都市計畫圖勢須全盤更動。而究
      應如何處理，法無明文，然依內政部七十年八月十九日台內營字第二九三六六
      號函說明四，係得由縣市政府函請地政事務所辦理更正逕為分割，嗣再據以辦
      理徵收。行政法院七十年度判字第六０七號及七十七年度判字第五六五號判決
      ，亦均同此認定。實務上亦常見對於之前漏未徵收之部分，補辦徵收，而超出
      預定使用範圍部分之徵收，則撤銷徵收。如遇道路已經實際施工完成之情形，
      更無拆除道路返還之必要。本案告訴人所指被占用之土地，依照都市計畫圖，
      確實在道路用地範圍內，如果不予徵收，勢將違反都市計畫法。再者，依據行
      政法院三十一年判字第六二號判決：「關於公用道路之開闢、廢止與變更，主
      管機關為謀公益起見，不違背現行法規範圍以內，當然有自由裁量之權」。倘
      依據地籍圖所示之經界，決定本件道路用地位置，對於都市計劃圖及椿位圖置
      而不理，將已施工完成之道路內占用告訴人等之土地返還告訴人等，並將道路
      向西拓寬，事涉公用道路之「變更」，且用地機關如遵照民事和解內容履行，
      將既有道路東側土地返還告訴人等，勢須拆除現有道路路面，另向西側土地之
      占有人請求拆屋還地，俾便重新舖設道路，此舉顯然嚴重損害社會整體利益，
      違背比例原則，對於用路人及道路西側土地所有人，亦非公平，且將發生都計
      圖整體變更之情形。從而，衡量上開利弊得失，基於徵收目的之達成及公共通
      行安全之必要，用地機關唯有辦理補辦徵收一途，實無可能應告訴人等之要求
      ，變更都市計劃之細部計劃而向道路另一側補徵收土地，或任令與告訴人等所
      有土地相鄰部分之道路減縮寬度之理。卷附行政法院七十七年度判字第五六五
      號、七０年度判字第六０七號判決所揭示相關案例事實，與本案相同，足供參
      考。是故八十六年十一月十八日公路局五工處於「台十九線崙背北港段（華勝
      路二期）拓寬工程，部分地籍疑義提請檢測分割研商會議」，獲致結論：「本
      處原則同意補辦是案用地徵收事宜，以俾圖地相符」，堪信確係基於公益之考
      量。
（六）復按行政裁量係法律許可行政機關行使職權時，得為之自由判斷，但裁量並非
      完全之放任，行政機關行使裁量權時，仍須遵守法律優越原則，所作之個別判
      斷，亦應避免違背平等原則、比例原則等一般性的規範，如裁量係基於法律條
      款之授權時，尤其不得違反授權之目的或超越授權之範圍，裁量違反上開義務
      時，即構成裁量瑕疵。至於在行政法上，行政裁量應否受法院之審查，其範圍
      若何，依通說，除因裁量瑕疵之情形，已影響裁量處分之合法性外，行政法院
      不予審查，蓋法律許可行政機關有選擇或判斷之自由，則其所作成之處置，在
      法律上之評價，均屬相同，僅係適當與否問題，不構成違法。故公務員之行為
      ，客觀上並無違反職務所應遵守之法令，或不足以證明其有濫用裁量權，致影
      響裁量決定之公正性及正確性之情形，尚不能以其行為對於他人有利，即認為
      有圖利他人而應以圖利罪相繩。反之，公務員在行使行政裁量時，客觀上如違
      反職務所應遵守之法令，或有濫用裁量權致影響裁量決定之公正性及正確性時
      ，即應構成圖利罪。被告丙○○等人依據前揭「台十九線崙背北港段（華勝路
      二期）拓寬工程，部分地籍疑義提請檢測分割研商會議」結論，辦理本件坐落
      北港鎮○街段六四八之三二四地號等九筆土地徵收相關事宜，乃係基於謀求公
      益而為之措施，並無任何違背職務所應遵守之法令，亦無違背比例原則、平等
      原則，而有濫用裁量之情形，有如前述。本案公訴人未辨明上開都市計劃椿位
      與地籍圖不符之原因，遽謂被告丙○○等人係為彌補「錯誤之行政行為」，明
      知不應補辦徵收而辦理，係圖利臺灣省政府云云，實係對於都市計畫相關法令
      之規定及程序欠缺認識所致。又八十八年二月三日公佈，已於九十年一月一日
      施行之行政程序法第一百十一條對於行政處分無效之情形已有明文規定，本案
      補辦徵收之處分並無合於該條所列各款情形之一，且行政法院八十九年度判字
      第一七四三號判決，亦不過係質疑本案補辦徵收處分是否符合程序正義，非無
      商榷之處等為由，而將再訴願決定、訴願決定及原處分均撤銷，乃公訴人未辨
      明「無效之行政處分」與「得撤銷之行政處分」顯然有別，竟率指本件補辦徵
      收之處分乃「無效行政處分」云云，不無道聽塗說之憾。
（七）再按國家因交通事業之需要，得徵收私有土地，土地法第二百零八條第二款定
      有明文。國家因交通事業之需要徵收私有土地，係以有無需要為決定之範疇，
      不以編定之道路用地為限，亦經行政法院七十七年度判字第五六五號判決闡明
      在案。本案告訴人丁○○等訴請臺灣省政府拆溝還地，經成立訴訟上和解，該
      訴訟上和解，與確定判決具有同一效力，固無疑問。然該訴訟上和解所據者乃
      係地籍圖所示之經界線，且僅生私權確認或保護之效果，與中央或地方機關得
      否另行依法徵收，洵屬二事，要不得率謂所欲徵收之土地曾經民事法院判決認
      定無權占有，即喪失公法上依法徵收之權力。再者，就另一角度觀察，本案之
      所以補辦徵收，適係以上開民事和解為前提，冀免無權占有之情形繼續存在（
      倘依照都市計劃圖核對測量，應無越界占有之情形），並無如公訴人所指「推
      翻司法機關判決之確定力」之情形。又本案前雖經成立訴訟上和解，然此不過
      使告訴人丁○○等得以之為執行名義，據以聲請法院強制執行，債務人縱使拒
      絕履行，亦不過得由執行法院依據強制執行法之規定，實施強制執行而已，無
      論如何，要不得以債務人之拒絕履行而認其構成犯罪。況乎該民事和解之債務
      人及核准徵收者均係臺灣省政府，本案需用土地人乃前臺灣省政府交通處公路
      局，被告丙○○、己○○、庚○○均僅係該用地機關轄下第五工程處之單位承
      辦人員或單位主管，渠等辦理本件坐落北港鎮○街段六四八－三二四地號等九
      筆土地徵收事宜，無從認為有何違反執行職務時應遵守之義務，或為何人謀取
      非法之利益，乃本案公訴人未辨明上開法律關係，率指被告丙○○等人涉嫌瀆
      職圖利，不無率斷。被告丙○○、己○○、庚○○所為均不構成刑法第一百三
      十一條圖利罪；被告甲○○、戊○○、乙○○三人各自基於經辦單位之執掌，
      依法配合辦理各項業務，自無從與被告庚○○等人達成任何共同圖利之犯意聯
      絡，或予以協助圖利，自亦均不成立該條之罪。
（八）被告丙○○、己○○、庚○○依據「台十九線崙背北港段（華勝路二期）拓寬
      工程，部分地籍疑義提請檢測分割研商會議」結論，為辦理本件土地補徵收事
      宜，分別於八十七年四月一日以八七五工用字第三二九九一號函檢送土地清冊
      及地籍圖，函請北港鎮公所核發分區使用證明，於同日以八七五工用字第三二
      九九二號函檢送徵收土地清冊及地籍圖，函請北港地政事務所核對土地登記簿
      及於地籍圖上核章、於同年月三日以八七五工用字第三二九九四號檢送有無妨
      礙都市計劃證明書函請雲林縣政府加蓋證明章，暨於同年月十三日以八七五工
      用字第三三００五號函請上級機關公路局層轉臺灣省政府准予照案徵收，均係
      事實上辦理補徵收手續所必要，並無任何足使上開各經辦機關產生錯誤之虞，
      自不構成刑法第二百十四條使公務員登載不實罪。
（九）坐落北港鎮○街段六四八之六七、六四八之四０、六四八之一八二地號三筆土
      地，於七十年間因公共設施保留地分割後，地目分別登載為「道」、「建」、
      「道」，嗣於八十七年三月二十六日因本案補徵收而各別分割出六四八之三二
      四、六四八之三二五、六四八之三二八三筆土地後，地目仍係分別登載為「道
      」、「建」、「道」，有卷附土地登記簿謄本可佐，並無任何變更。公訴人指
      稱被告甲○○將上開土地自使用分區為住宅區○○○○道路公共設施用地云云
      ，顯屬無據。又被告甲○○職司北港地政事務所第四課課長，辦理上開土地徵
      收用地之分割測量，固屬其執掌，然其乃係應前揭公路局五工處之公函，本於
      行政機關間互相配合協助之義務而為，難認有何違法之處，且所為乃屬真實之
      事項；況乎辦理分割測量後，對於是否徵收及辦理登記，並無權過問，其所為
      自不成立刑法第二百十三條公務員登載不實罪。
（十）本案相關之土地徵收係經臺灣省政府於八十七年四月十五日以八七府地二字第
      一四九三七三號函核准照案徵收，並報經內政部准予備查後，交由雲林縣政府
      公告，於八十七年五月十一日辦畢土地所有權移轉登記，有如前述。乃公訴人
      竟指稱被告戊○○於八十八年五月二十六日出具使用分區證明書，將前揭原不
      應被徵收之土地，列為公共設施保留地，協助公路局五工處補辦徵收云云。茲
      本案之徵收既已於八十七年間辦竣，被告戊○○要無可能再於其後之八十八年
      間予以協助補辦徵收，公訴人此部分之指訴，誠不知所云！又都市計劃土地分
      區（或公共設施用地）證明之使用分區（或公共設施用地）係依據已公告實施
      之都市計劃圖及地籍套繪圖核對，僅供參考之用。本案補辦徵收之土地，依照
      前公告實施之都市計畫圖，確實在道路用地範圍內，已詳述如前，北港鎮公所
      承辦人員依據都市計劃圖及地籍套繪圖核對，而認定上開土地位於都市○○道
      路用地範圍內，並據以核發使用分區○○○○○路局五工處，自無不合。公訴
      人指稱被告戊○○觸犯刑法第二百十三條公務員登載不實罪嫌，亦屬無據。
（十一）內政部七十五年二月二十日台內地字第三八七０二一號函略以：按都市計畫
        法第五十二條規定：「都市計畫範圍內，各級政府徵收私有土地或撥用公有
        土地，不得妨礙當地都市計畫。」需用土地人於聲請徵收用地前，就其興辦
        事業需要所勘選之用地，向直轄市及縣（市）主管機關請發「有無妨礙都市
        計畫證明書」時，當地主管機關應切實檢視發布之都市計畫圖，詳為查明其
        徵收計畫有無妨礙都市計畫，不可輕率不經查對逕行填發。核對時如發現有
        不實情事，並應請查明責任依法議處。本案經補辦徵收之土地，本即屬於都
        市計畫圖內公共設施保留地範圍，已詳如前述，雖因該等土地所在範圍之都
        市計劃椿位圖與地籍圖不符，致使地政機關承辦人員，在繪製分割測量原圖
        時，未將之納入道路用地範圍，故於土地登記簿謄本內，並未列載為公共設
        施保留地（參照卷附土地登記簿謄本），然被告乙○○依據都市計劃圖檢視
        核對該等擬徵收之土地坐落位置，審查認定屬都市計畫圖內公共設施保留地
        範圍，無妨礙都市計劃，堪信係當然之結果，其因此發給無妨礙都市計劃證
        明書，即難認有何不實可言，自亦不構成刑法第二百十三條公務員登載不實
        罪。
四、綜據上述，被告丙○○、己○○、庚○○、甲○○、戊○○、乙○○所為，均無
    違依法行政之原則，本院查無任何證據足資證明公訴人對於渠等所指訴之犯罪事
    實，依法自應為無罪判決之諭知。至於行政法院八十九年度判字第一七四三號有
    關本案土地補辦徵收之判決，似未辨明都市計劃椿位圖與地籍圖之作用區別，忽
    略本案道路中心椿位並無錯誤，且該等椿位不得任意變更，誤認本案相關土地係
    都市計劃變更後之徵收，將地籍圖所示本案道路用地之經界線，與都市計劃用地
    範圍何在混淆；對依據土地法所為之徵收，係以有無需要作為決定因素，未予斟
    酌；漠視已完成多年之道路工程，如率予變更將對於社會整體發生鉅大之損害，
    指摘補辦徵收背程序正義各情，而將再訴願決定、訴願決定及原處分均撤銷，容
    有未洽（該案業經內政部於八十九年八月七日向最高行政法院提起再審之訴）。
    對於相關事實之認定及法律之適用，本院基於審判獨立之原則，自不受拘束，附
    此敘明。
據上論斷，應依刑事訴訟法第三百零一條第一項，判決如主文。
本案經檢察官林豐正到庭執行職務
中      華      民      國      九十    年      六      月      十四    日
                                      臺灣雲林地方法院刑事第一庭
                                          法  官
（得於十日內上訴）


司法院資訊處製作；財團法人民間司法改革基金會備份。
